【裁判字號】    89,上重更(一),141
【裁判日期】    890316
【裁判案由】    違反槍砲彈藥刀械管制條例
【裁判全文】
台灣高等法院花蓮分院刑事判決              八十九年度上重更(一)字第一四一號
    上  訴  人  臺灣臺東地方法院檢察署檢察官
    被      告  甲○
    選任辯護人  黃昆彬律師
右上訴人因被告違反組織犯罪防制條例等案件，不服臺灣台東地方法院八十七年度
重訴(一)字第四號中華民國八十九年三月十六日第一審判決 (起訴案號：臺灣台東地方
法院檢察署八十七年度偵字第一四八號 )，提起上訴，本院判決後，經最高法院發回
更審，本院更為判決如左：
    主  文
原判決關於違反組織犯罪防制條例部分撤銷。
甲○指揮犯罪組織，處有期徒刑參年陸月，並應於刑之執行完畢或赦免後，令入勞動
場所強制工作年。
    事  實
一甲○與陳啟禮等人（另案偵辦）於民國（下同）四十九年間，在台北縣永和市○○
  路發起成立以犯罪為宗旨之犯罪結社「竹聯幫」，並擔任幫內所設置之「總護法」
  職務，指揮「竹聯幫」成員從事犯罪活動，迨八十五年十二月十一日組織犯罪防制
  條例公布施行後，仍未解散或脫離該組織。
二案經台北市政府警察局報請臺灣台北地方法院檢察署呈請臺灣高等法院檢察署核轉
  臺灣台東地方法院檢察署檢察官偵查起訴。
    理  由
一訊據被告甲○雖坦承其於四十九年間與陳啟禮等人於台北縣永和市發起成立「竹聯
  幫」，並擔任「總護法」之事實，惟以：伊早於五十八、九年間即已不再參與「竹
  聯幫」之活動，且伊於七十三年間因「一清專案」被捕時，即已經立下「切結書」
  聲明脫離「竹聯幫」，伊脫離「竹聯幫」後，即未再參與「竹聯幫」之活動等語為
  辯。
二經查，被告於七十三年間曾因參與「竹聯幫」犯罪結社活動，經政府以「一清專案
  」送交管訓，而依當時之規定，凡屬「一清專案」之管訓人犯，均應書寫脫離幫派
  之「切結書」等情，已經當時擔任綠島指揮部指揮官之張寶成於原審到庭證述不虛
  （見原審卷(二)第五一頁），足見當時所謂脫離幫派之「切結書」，不過是當時受管
  訓人犯行禮如儀之形式而已，該「切結書」顯然不能作為被告已經脫離「竹聯幫」
  事實之證明。是被告究竟是否已經脫離「竹聯幫」犯罪組織，仍應依據被告出獄後
  之實際作為予以認定，被告及辯護意旨均以被告在管訓期間書寫前開「切結書」，
  即應認為其已經脫離「竹聯幫」一節，並不足採。
三再按我國刑事訴訟採職權主義及自由心證主義，對於證據能力，殊少限制，縱屬間
  接證據或傳聞證據，亦非毫無證據能力，只要在法院本於直接審理原則之運作，將
  依職權蒐集調查所得證據，顯現於公判庭，命雙方當事人辯論，藉以發見證據之態
  度，衡量證據之價值，形成正確之心證，而為適當之判斷，即屬於法無違（最高法
  院八十二年度台上字第一二二八號判決參照）。又參與不良幫派組織為違法行為，
  依一般經驗法則，參與者不可能在公開場合大肆張揚，惟渠等參與幫派組織之目的
  ，既係在挾幫派之名以自重，對外自亦不可能秘而不宣，故其幫派身份多係以私下
  披露及耳語流傳之方式傳播，是幫派以外之人對幫派份子身分之認知，雖係由他人
  傳聞而來，依首揭說明，仍非不得本案認定事實之證據。
四查，證人吳文成（Ｖ２ＰＵＢ酒店經理）於八十五年九月二十九日下午二十三時在
  台北市政府警察局中山分局應訊時（當時吳文成雖冒名為陳文成，然依其警訊中所
  陳報之出生日期、住所及身分證號碼，與吳文成戶籍謄本所記載之年籍資料及身分
  證號碼相同，見一審第二卷第八十七頁正面）證稱：「我於八十四年間，任職在台
  市○○○路○段二０五號地下室Ｕ２（實係Ｖ２）ＰＵＢ酒店，並充當該店經理，
  老闆是竹聯幫老大甲○，綽號『阿慶』為甲○手下，店內如果客人喝酒鬧事，均由
  『阿慶』及手下兄弟負責擺平，．．．」等語（見台灣台北地方法院檢察署八十六
  年度偵字第二四八五一號卷宗第三十七頁正、反面）；證人盧素華（Ｖ２ＰＵＢ酒
  店服務生）於八十五年十一月十一日下午二十三時在台北市政府警察局中山分局應
  訊時亦證稱：「我們老闆甲○是竹聯幫大哥級人物，很少來店，我也很少看到他，
  現場由何永慶綽號『阿慶』負責，我時常看到他，也認識他。」等語（見同上卷第
  四十頁反面）；祕密證人Ａ（自八十四年七月中旬至同年八月底任職Ｖ２ＰＵＢ酒
  店之服務生）於檢察官偵查中並證稱：「我去工作時，他（指酒店經理吳文成）跟
  我說，這家是竹聯幫開的，老闆姓陳，直至甲○與何永慶來店裡，第一次看到老闆
  （指甲○）。」、「甲○、何永慶屬幫派之人，我接受警方及你們做筆錄感到有壓
  力，怕會有危險，不要讓我與他們直接碰面。」等語（見同上偵卷第七十六頁、第
  七十八頁正、反面）；秘密證人Ｂ於八十六年十二月三十日下午六時十五分，在檢
  察官偵查中應訊時亦證稱：「認識（甲○），在一年多前，在新生南路一段六十號
  『老樹咖啡店』，是朋友介紹認識的。」、「八十五年六月底至八月間，約二個多
  月(與甲○）較常往來。」、「認識（朱文輝）」、「甲○介紹認識，他在『老樹
  咖啡店』介紹認識的」、「朱是甲○小弟，介紹給我們認識時，就有說這是我小弟
  。」等語（見台灣台北地方法院檢察署八十六年度偵字第二五五七四號卷第一０九
  頁正、反面、第一一０頁、第一一一頁）。
五另朱文輝於八十六年九月初，加入竹聯幫，並擔任被告之隨護小弟，共同居住於台
  北縣新店市○○路六十一巷一號被告家中，朱文輝嗣並經台灣台北地方法院依參與
  組織及持有手槍罪名各判處有期徒刑八月及一年六月，應於刑之執行完畢或赦免後
  ，令入勞動場所強制工作三年，嗣經臺灣高等法院駁回上訴，朱文輝未再上訴而於
  八十七年十二月十七日確定在案，此有台灣台北地方法院八十七年度訴字第四四五
  號、台灣高等法院八十七年度上訴字第三二０五號刑事判決正本各一件在卷可證（
  見本院上重訴字第一一八號卷第八一至八九頁，確定證明見第八六頁正面右下角戳
  章）。而何永慶綽號「阿慶」、「小慶」，其於八十二年間起，在犯罪組織竹聯幫
  成員「小展」之引介下，加入竹聯幫為其成員之一，對外自稱為「竹聯幫捍衛隊」
  一員，並以台北市○○○路與森林北路之歡樂今宵酒店為連絡據點，且受聘於忠華
  保全事業股份有限公司以顧問身分證專為特種營業場所客戶以暴力手段處理糾紛，
  嗣於八十六年一月三日在台北市為警查獲，至同年月十一日始在臺灣臺東看守所綠
  島分舍書立切結書表明脫離竹聯幫，何永慶並因之經台灣台東地方法院以參與犯罪
  組織罪行，判處有期徒刑一年，並應於刑之執行完畢或赦免後，令入勞動所強制執
  行工作三年，嗣迭經本院及最高法院駁回其上訴確定在案，此亦有台灣台東地方法
  院八十六年度重訴(一)字第三十九頁、本院八十六年度上重訴字第五０三號、最高法
  院八十七年度台上字第三二七二號刑事判決各一件附卷可稽（見同上卷第二四八五
  一號偵卷第四十八頁－五十三頁、一審卷第八十二頁－八十九頁、二六一頁－二六
  三頁）。再被告現係竹聯幫犯罪組織之大哥、總護法，平時出入以法拉利ＢＺ－０
  九七二號車代步，身邊隨時帶有手下二至三人，白天在住處睡覺，活動均在舞廳等
  事實，此並有台北縣警察局中和分局刑事組偵查員徐漢保於八十六年十月二十五日
  所書偵查報告書、台北市政府警察局中山分局所繪製之竹聯幫成員組織系統表各一
  紙附卷可證（見台灣台北地方法院檢察署八十六年度聲字第二一０七號卷第三頁、
  同署八十六年度偵字第二四八五一號卷第四十三頁）。
六前開秘密證人Ａ及秘密證人Ｂ於檢察官偵查中以秘密證人身分所為之證詞，經本院
  開啟密封之身分資料檢視結果，認為其身分確實堪為前揭事實之證明，渠等之證言
  經本院依法提示並命為辯論，依組織犯罪防制條例第十二條第一項之規定，自得為
  本案不利於被告之證據，辯護意旨所指前揭秘密證人之證詞依法不得作為本案犯罪
  證據一節，尚不足取。
七本院斟酌前揭證人之身分，顯然不具有誣攀被告幫派身分之動機，渠等之證詞且核
  與另案確定判決所認定被告朱文輝居住在被告家中及擁槍自重之事實悉相吻合，堪
  認前揭證人不利於被告之證詞確屬可信。被告於其受「一清專案」管訓出獄後，仍
  以「竹聯幫」之大哥身分，在外活動，且至組織犯罪防制條例於八十五年十二月十
  一日頒佈為止，迄未脫離「竹聯幫」，至為明顯。
八查竹聯幫成立於四十四年間，旗下均設有幫規、分堂等組織架構，各警察機關歷年
  查獲其成員涉及流氓與刑事案件多起，據查獲案件資料顯示，其成員大多以犯罪為
  常業，且多數於感訓處分執行完畢，服刑期滿或假釋後，有再犯罪之情形，顯有犯
  罪及破壞社會秩序之虞，內政部警政署為防制渠等繼續危害社會秩序與安定，已以
  不良幫派列管等情，已據內政部警政署於八十五年九月二十日以警署刑檢字第七
  一三六號函敘明確，有該函附卷可稽（見本院卷第二八頁），而竹聯幫係以犯罪為
  宗旨，具有內部管理機構，具集團性、暴力性及常習性之不良組合，更係眾所週知
  之事實，殆無可疑，被告指揮犯罪組織之犯行足堪認定。
九按「凡曾參加叛亂組織者，在未經自首或有他事實證明其確已脫離組織以前，自應
  認為係繼續參加」（司法院大法官會議釋字第六十八號解釋參照）。依上開解釋，
  舉凡參加以犯罪為宗旨之犯罪組織者，其一經參加，犯罪固屬成立，惟在未經自首
  或有其他事實證明其確已脫離該犯罪組織以前，其違法情形仍繼續存在，其在性質
  上屬行為繼續之繼續犯，其間法律縱有變更，但其行為既繼續實施至新法施行後，
  自無行為後法律變更之可言（司法院釋字第三八五九號解釋及最高法院二十八年上
  字第七三三號判例參照）。是在組織犯罪防制條例於八十五年十二月十一日公布施
  行前參與以犯罪為宗旨之犯罪組織，固係犯刑法第一百五十四條第一項之參與犯罪
  結社罪名，惟如其參與之行為於組織犯罪防制條例公布施行後仍在繼續中，其先後
  參與之行為，應概括論以組織犯罪防制條例之罪名，不涉及法律變更後之比較問題
  。核被告所為，係犯組織犯罪防制條例第三條第一項前段指揮犯罪組織罪。原審失
  察，遽就被告此部分犯罪為無罪之諭知，尚有未洽，公訴人執此提起本件上訴為有
  理由，自應撤銷改判。爰審酌被告犯罪後之態度及其犯罪對社會秩序危害重大等一
  切情狀，論處如主文所示之刑，並均依同條例第三條第三項之規定，諭知強制工作
  ，以示懲儆。
據上論斷，應依刑事訴訟法第三百六十九條第一項前段、第三百六十四條、第二百九
十九條第一項前段，組織犯罪防制條例第三條第一項、第三項前段，判決如主文。
本案經檢察官李土城到庭執行職務。
中      華      民      國    九十      年      一      月    三十一    日
                                    審判長法官    謝  志  揚
                                          法官    蔣  有  木
                                          法官    何  方  興
右正本證明與原本無異。
如不服本判決應於判決送達後十日內向本院提出上訴狀。其未述理由者，並應於提
出上訴狀後十日內向本院補提理由狀（須附繕本）。
                                        書記官    劉  妙  娘
中      華      民      國    九十      年      一      月    三十一    日


司法院資訊處製作；財團法人民間司法改革基金會備份。
